ACORDAO-COMPLETO-2447684

ACÓRDÃO 6627/2021 ATA 12/2021 - PRIMEIRA CÂMARA

VISTOS, relatados e discutidos estes autos de Tomada de Contas Especial instaurada pelo Fundo Nacional de Saúde (FNS) , em desfavor dos Srs. Paulo Rogério de Medeiros Silva, Secretário Municipal de Saúde de Pedreiras - MA entre 19/11/2014 e 10/8/2015, Marcus Henrique Bezerra Pereira, Secretário Municipal de Saúde de Pedreiras/MA entre 31/1/2014 e 18/11/2014, e Alexandre de Sousa Oliveira, coordenador do Fundo Municipal de Saúde entre 3/4/2013 e 13/5/2016,  em razão de não comprovação da boa e regular aplicação de recursos do Sistema Único de Saúde (SUS) repassados ao município de Pedreiras - MA nos exercícios de 2014 e 2015,
ACORDAM os Ministros do Tribunal de Contas da União, reunidos em Sessão da Primeira Câmara, em:
9.1 excluir da relação processual o Sr. Alexandre de Sousa Oliveira (CPF XXX.348.793-XX) ;
9.2 rejeitar as alegações de defesa apresentadas pelo Sr. Paulo Rogério de Medeiros Silva (CPF XXX.140.923-XX) ;
9.3 rejeitar, em parte, as alegações de defesa apresentadas pelo Sr. Marcus Henrique Bezerra Pereira (CPF XXX.587.903-XX) ;
9.4 julgar irregulares as contas do Sr. Paulo Rogério de Medeiros Silva (CPF XXX.140.923-XX) , com fundamento nos arts. 1º, inciso I, 16, inciso III, alíneas "b" e "c", 19 e 23, inciso III, da Lei 8.443/1992, c/c os arts. 1º, inciso I, 209, incisos II e III, 210 e 214, inciso III, do Regimento Interno do TCU, e condená-lo ao pagamento das quantias a seguir especificadas, com a fixação do prazo de quinze dias, a contar da notificação, para comprovar, perante o Tribunal (art. 214, inciso III, alínea "a", do Regimento Interno) , o recolhimento da dívida aos cofres do Fundo Nacional de Saúde, atualizada monetariamente e acrescida dos juros de mora, calculados a partir das datas discriminadas, até a data do recolhimento, na forma prevista na legislação em vigor:
	DATA DA OCORRÊNCIA
	VALOR ORIGINAL (R$) 

	12/12/2014
	4.000,00

	18/12/2014
	18.674,36

	14/01/2015
	6.000,00

	27/01/2015
	1.984,08

	13/02/2015
	2.500,00

	13/02/2015
	2.000,00

	31/03/2015
	6.000,00

	07/05/2015
	6.000,00

	20/05/2015
	6.000,00

	10/06/2015
	6.000,00

	23/07/2015
	8.000,00

9.5 julgar irregulares as contas do Sr. Marcus Henrique Bezerra Pereira (CPF XXX.587.903-XX) , com fundamento nos arts. 1º, inciso I, 16, inciso III, alíneas "b" e "c", 19 e 23, inciso III, da Lei 8.443/1992, c/c os arts. 1º, inciso I, 209, incisos II e III, 210 e 214, inciso III, do Regimento Interno do TCU, e condená-lo ao pagamento das quantias a seguir especificadas, com a fixação do prazo de quinze dias, a contar da notificação, para comprovar, perante o Tribunal (art. 214, inciso III, alínea "a", do Regimento Interno) , o recolhimento da dívida aos cofres do Fundo Nacional de Saúde, atualizada monetariamente e acrescida dos juros de mora, calculados a partir das datas discriminadas, até a data do recolhimento, na forma prevista na legislação em vigor:
	DATA DA OCORRÊNCIA
	VALOR ORIGINAL (R$) 

	24/07/2014
	1.100,00

	29/07/2014
	1.100,00

	13/08/2014
	1.100,00

	09/10/2014
	62.591,84

	21/10/2014
	3.189,00

	03/11/2014
	1.459,00

	06/11/2014
	5.000,00

	11/11/2014
	1.400,00

	11/11/2014
	1.330,00

	13/11/2014
	4.000,00

	14/11/2014
	5.056,57

9.6 aplicar individualmente ao Sr. Paulo Rogério de Medeiros Silva (CPF XXX.140.923-XX) e ao Sr. Marcus Henrique Bezerra Pereira (CPF XXX.587.903-XX) a multa prevista no art. 57, da Lei 8.443/1992, c/c o art. 267, do Regimento Interno, no valor de R$ 8.500,00 (oito mil e quinhentos reais) e R$ 11.500,00 (onze mil e quinhentos reais) , respectivamente, fixando-lhes o prazo de quinze dias, a contar da notificação, para comprovarem, perante o Tribunal (art. 214, inciso III, alínea "a", do Regimento Interno) , o recolhimento das dívidas aos cofres do Tesouro Nacional, atualizadas monetariamente desde a data deste Acórdão até a do efetivo recolhimento, se forem pagas após o vencimento, na forma da legislação em vigor;
9.7 autorizar, desde logo, nos termos do art. 28, inciso II, da Lei 8.443/1992, a cobrança judicial das dívidas caso não atendidas as notificações;
9.8 encaminhar cópia deste Acórdão à Procuradoria da República no Estado do Maranhão, nos termos do § 3º do art. 16 da Lei 8.443/1992, c/c o § 7º, in fine, do art. 209 do Regimento Interno do TCU, para adoção das medidas que entender cabíveis; e
9.9 dar ciência desta deliberação ao Fundo Nacional de Saúde (FNS) e aos responsáveis.

Tomada de Contas Especial instaurada pelo FUNDO NACIONAL DE SAÚDE - MS em razão de não comprovação da regular aplicação dos recursos repassados pela União.

Primeira Câmara

Fundo Municipal de Saúde de Pedreiras.

3. Responsáveis: Alexandre de Sousa Oliveira (XXX.348.793-XX); Marcus Henrique Bezerra Pereira (XXX.587.903-XX); Paulo Rogerio de Medeiros Silva (XXX.140.923-XX).

13.1. Ministros presentes: Walton Alencar Rodrigues (Presidente), Benjamin Zymler, Vital do Rêgo e Jorge Oliveira.
13.2. Ministros-Substitutos presentes: Augusto Sherman Cavalcanti (Relator) e Weder de Oliveira.

ACORDAO-COMPLETO-2534273

Acórdão 3636/2022 - Primeira Câmara

AUGUSTO SHERMAN

Adoto, como relatório, excerto da instrução vazada à peça 96 destes autos, anuída pelo corpo diretivo da Secretaria de Controle Externo de Tomada de Contas Especial- SecexTCE (peças 97 e 98) , e, em quota singela, pelo MP/TCU (peça 99) :
	"INTRODUÇÃO
1.	Cuidam os autos de tomada de contas especial instaurada pelo Fundo Nacional de Saúde (FNS) , em desfavor dos Srs. Paulo Rogério de Medeiros Silva, Secretário Municipal de Saúde de Pedreiras - MA entre 19/11/2014 e 10/8/2015, Marcus Henrique Bezerra Pereira, Secretário Municipal de Saúde de Pedreiras - MA entre 31/1/2014 e 18/11/2014, e Alexandre de Sousa Oliveira, coordenador do Fundo Municipal de Saúde entre 3/4/2013 e 13/5/2016,  em razão de não comprovação da boa e regular aplicação de recursos do Sistema Único de Saúde (SUS) repassados ao município de Pedreiras - MA nos exercícios de 2014 e 2015, tendo em vista a falta da documentação comprobatória das despesas, conforme constatado por auditoria promovida pelo Departamento Nacional de Auditoria do SUS (Denasus) junto ao ente recebedor.
HISTÓRICO
O processo originou-se das constatações contidas no Relatório de Auditoria 15752 (peça 2, p. 1-60 e peça 3, p. 1-12) do Departamento Nacional de Auditoria do SUS (Denasus) , realizada na Secretaria Municipal de Saúde de Pedreiras - MA, com o objetivo de avaliar as ações de saúde prestadas na Atenção Básica e na Assistência Farmacêutica Básica, verificando a aplicação dos recursos financeiros correspondentes. A auditoria abrangeu o período de julho de 2014 a julho de 2015 e constatou dano ao erário de R$ 189.723,80 (peça 2, p. 57) , devido à seguinte irregularidade: 
	ausência de comprovação de despesas com recursos repassados pelo FNS para ações da Atenção Básica e da Assistência Farmacêutica Básica (Constatação n. 398235, Devolução n. 209017, 208992, 209006, 209007, 208846, 209109, 209151, 209117, 209153, 209193, 209196, 209197, 209201, 209207, 209211, 209212, 209214, 209248, 209252, 209527, 209010, 209011, 225495, 209551) .
O detalhamento do débito realizado pelo Denasus consta da peça 2, p. 49-57. 
O Relatório Completo do Tomador de Contas 000018/2018 (peça 71, p. 1-7) , acompanhando entendimento do Denasus, caracterizou a responsabilidade dos Srs. Paulo Rogério de Medeiros Silva, Secretário Municipal de Saúde de Pedreiras - MA entre 19/11/2014 e 10/8/2015, Marcus Henrique Bezerra Pereira, Secretário Municipal de Saúde de Pedreiras - MA entre 31/1/2014 e 18/11/2014, e Alexandre de Sousa Oliveira, coordenador do Fundo Municipal de Saúde entre 3/4/2013 e 13/5/2016.  
O Relatório de Auditoria 862/2018 do Controle Interno (peça 72, p. 1-3) retrata as questões relatadas no Relatório de Tomada de Contas Especial. 
Diante disso, a Secretaria de Controle Interno certificou a irregularidade das contas (peça 73, p. -12) , acompanhado do parecer do dirigente do órgão de controle interno (peça 74, p. 1-2) , tendo o Ministro de Estado da Saúde, Sr. Gilberto Occhi, registrado o conhecimento das conclusões daquele órgão de controle interno (peça 75, p. 1) . A responsabilização foi devidamente inscrita no Siafi (peça 69, p. 1-2) .
A presente tomada de contas especial foi autuada no TCU em 28/10/2018, dando início à fase externa da TCE.
A instrução à peça 76 corroborou, em parte, a análise empreendida na fase interna desta tomada de contas especial e concluiu pela existência de indícios de dano ao erário, em razão da não comprovação de despesas realizadas com recursos repassados para ações de Atenção Básica e Assistência Farmacêutica Básica, com a consequente obrigação de devolução desses valores ao Fundo Nacional de Saúde, em linha com o entendimento firmado no item 9.3.3 do Acórdão 1072/2017-TCU-Plenário (rel. Ministro Bruno Dantas) . Definiu-se a responsabilidade dos Srs. Paulo Rogério de Medeiros Silva, Secretário Municipal de Saúde entre 19/11/2014 e 10/8/2015, e Marcus Henrique Bezerra Pereira, Secretário Municipal de Saúde entre 31/1/2014 e 18/11/2014, pelos débitos relativos aos recursos transferidos pelo FNS ao Fundo Municipal de Saúde de Pedreiras - MA nos exercícios de 2014 e 2015. 
No entanto, divergiu-se das conclusões do tomador de contas quanto à caracterização do Sr. Alexandre de Sousa Oliveira, então Coordenador do Fundo Municipal de Saúde, como ordenador de despesas, simultaneamente aos secretários de saúde, vez que os documentos juntados aos autos mostram sua assinatura como atestante de realização de pagamentos, mas as ordens de pagamento e as autorizações de empenho sempre eram dadas pelo secretário de saúde (peça 4, p. 1-65) . Pugnou-se, desse modo, pela exclusão do Sr. Alexandre de Sousa Oliveira do rol de responsáveis desta tomada de contas especial, o que se reitera nesta oportunidade.
Ante a anuência a essas conclusões pelo corpo dirigente da Secex-TCE (peças 77-78) e retificação em lançamento dos débitos no sistema interno desta Corte (peças 81-82) , e com fulcro na delegação de competência conferida pelo Relator, Ministro-Substituto Augusto Sherman Cavalcanti, consubstanciada no art. 1º, inciso VII, da Portaria MINS-ASC n. 10, de 15/8/2017, promoveu-se:
10.1. a citação do Sr. Marcus Henrique Bezerra Pereira, por intermédio do ofício 0676/2019-TCU/Secex-TCE (peça 83) , e a citação do Sr. Paulo Rogério de Medeiros Silva, por intermédio do ofício 0677/2019-TCU/Secex-TCE (peça 84) , para que apresentassem alegações de defesa ou recolhessem o débito decorrente da irregularidade a seguir detalhada:
10.1.1.	Irregularidade: não comprovação da boa e regular aplicação dos recursos repassados pela União, em face da não apresentação de documentos comprobatórios das despesas realizadas com recursos financeiros repassados, na modalidade fundo a fundo, pelo Ministério da Saúde à Secretaria Municipal de Saúde de Pedreiras - MA, no período de 12/12/2014 a 23/7/2015, evidenciado na Constatação n. 398235, constante do Relatório de Auditoria do Denasus n. 15752. 
10.1.2.	Conduta: não demonstrar a boa e regular aplicação de recursos do SUS dos valores recebidos do Fundo Nacional de Saúde pelo município de Pedreiras - MA, em face da não comprovação documental e atendimento das normas que justificassem os pagamentos realizados.
10.1.3.	Dispositivos violados: art. 37, caput, c/c o art. 70, parágrafo único, da Constituição da República Federativa do Brasil, art. 93 do Decreto-lei 200/1967, arts. 36, 66 e 145 do Decreto 93.872/1986, arts. 60 a 64 da Lei 4.320/1964, o art. 11 do Decreto 1.651/1995 e art. 2º da Portaria GM/MS 1.954/2013.
11.	Regularmente citado (peça 85) , o Sr. Paulo Rogério de Medeiros Silva apresentou defesa e solicitou prorrogação de prazo para apresentação de comprovantes de realização de despesas (peças 88-89) , o que foi deferido pela Secex-TCE à peça 90. Juntou a complementação de defesa à peça 95.
12.	Regularmente citado (peça 86) , o Sr. Marcus Henrique Bezerra Pereira apresentou defesa e solicitou prorrogação de prazo para apresentação de comprovantes de realização de despesas (peças 91-93) , o que foi deferido pela Secex-TCE à peça 94. Nota-se que o advogado Adalberto Bezerra de Souza Filho (OAB/MA 6.947) assinou a petição à peça 91, p. 1-7, juntamente com o responsável, mas não foi juntada procuração aos autos. Não foram apresentados novos documentos.
EXAME TÉCNICO
Caracterização das irregularidades geradoras do dano ao erário
13.	Extrai-se do relatório do Denasus, do relatório do tomador de contas e da instrução pretérita nestes autos a seguinte irregularidade:
13.1. Ocorrência 1: ausência de comprovação de despesas com recursos repassados pelo FNS para ações da Atenção Básica e da Assistência Farmacêutica Básica;
Valor histórico: R$ 189.723,80;
Dispositivos violados: art. 2º da Portaria GM/MS 1.954, de 6/9/2013 e o art. 11 do Decreto 1.651, de 28/9/1995, assim como os arts. 60 a 64 da Lei 4.320/1964; art. 37, caput, c/c art. 70, parágrafo único, da Constituição Federal e arts. 36, 66 e 145 do Decreto 93.872, de 23/12/1986;
Responsáveis: Srs. Paulo Rogério de Medeiros Silva, Secretário Municipal de Saúde de Pedreiras - MA entre 19/11/2014 e 10/8/2015, e Marcus Henrique Bezerra Pereira, Secretário Municipal de Saúde de Pedreiras - MA entre 31/1/2014 e 18/11/2014;
Condutas: não apresentar os documentos comprobatórios das despesas pagas no período de julho de 2014 a julho de 2015 com recursos repassados pelo FNS para ações da Atenção Básica e da Assistência Farmacêutica Básica;
Evidência: Constatação n. 398235 constante do Relatório de Auditoria 15752 (peça 2, p. 41-42) .
14.	Ressalte-se que a ocorrência se refere à falta de documentação comprobatória das despesas, como descrito no Relatório de Auditoria 15752 (peça 2, p. 41-42) do Departamento Nacional de Auditoria do SUS (Denasus) .
15.	Na seara do Direito Financeiro, é cediço que cabe ao responsável demonstrar, por meio da documentação exigida na legislação de regência, a boa e regular aplicação dos recursos públicos federais geridos, em obediência ao disposto no art. 37, caput, e art. 70, parágrafo único, da Constituição Federal, no art. 93 do Decreto-Lei 200/1967 e nos arts. 66 e 145 do Decreto 93.872/1986. 
16.	A regularidade do pagamento com recursos públicos somente é assegurada com a observância dos procedimentos prévios de liquidação e empenho da despesa fixados nos arts. 60 a 64 da Lei 4.320/1964 e demais normas regentes.
17.	Ante esse arcabouço normativo, os gestores aqui responsabilizados deveriam comprovar que os pagamentos foram precedidos do devido atesto, liquidação e empenho, em respeito à legislação pátria, com respaldo em documentos hábeis a comprovar a despesa (notas fiscais, planilhas, fichas de controle de estoque etc.) .
Das alegações de defesa apresentadas pelo Sr. Paulo Rogério de Medeiros Silva 
18.	Nas alegações de defesa às peças 88 e 89, o responsável alega que não foram apresentados indícios mínimos da prática de qualquer irregularidade, bem como que comprovou junto ao Denasus a boa e correta aplicação dos recursos destinados à Secretaria Municipal de Saúde de Pedreiras - MA. Aduz que, à época da auditoria do Denasus, todos os documentos solicitados foram entregues, mas que os auditores teriam ignorado boa parte dessa documentação. Informa ter anexado comprovantes das despesas. Afirma que não se deve imputar responsabilidades não inerentes à sua função, vez que as despesas foram ordenadas, efetuadas e comprovadas conforme os documentos apresentados. Assevera, no entanto, que 'das despesas elencadas na inicial, apenas 03 ainda não foi localizado os comprovantes em decorrência da mudança de gestão, situação esta que vem dificultando um pouco o acesso da defesa aos documentos da prestação de contas do período indicado' (peça 88, p. 2-3) .
19.	Prossegue com a assertiva de que não se observou ato doloso praticado pelo defendente durante sua gestão que tenha acarretado ou imposto danos ao erário municipal ou evidenciado descumprimentos dos comandos legais e judiciais pertinentes ao caso (peça 88, p. 3) . Invoca precedentes do Superior Tribunal de Justiça, do Tribunal de Justiça do Espírito Santo e do Tribunal de Justiça de São Paulo em ações de improbidade administrativa (peça 88, p. 3-6) . Reafirma que a atitude do defendente não contém máculas e que demonstrou de forma cabal não ter ocorrido prejuízo ao erário ou violação a princípios constitucionais, bem como deduz haver demasiada superficialidade na imputação do débito (peça 88, p. 6) .
20.	Na documentação apresentada (peça 89) , o responsável exibiu:
20.1.	documento de arrecadação municipal, datado de 	23/7/2015, com valores de R$ 13.941,76, R$ 8.000,00 (marcado com uma seta) e R$ 625,84 (peça 89, p. 8) ;
20.2.	extrato bancário da Caixa Econômica Federal, conta 0767/006/00000129-5, referente ao período de 1/7/2015 a 28/7/2015, em que foi destacado crédito no valor de R$ 8.000,00 em 23/7/2015 e débito no valor de R$ 8.000,00 em data ilegível (peça 89, p. 9-10) ;
20.3.	ordem de pagamento n. 01102, datada de 18/12/2014, referente ao recolhimento das consignações em folha de pagamento dos agentes comunitários de saúde no mês de julho/2014, no valor de R$ 18.674,36, cujo credor é a Caixa Econômica Federal (peça 89, p. 11) ;
20.4.	nota de empenho n. 143, datada de 1/7/2014, referente ao recolhimento das consignações em folha de pagamento dos agentes comunitários de saúde no mês de julho/2014, no valor bruto de R$ 18.674,36, cujo credor é a Caixa Econômica Federal (peça 89, p. 12) ;
20.5.	comprovante de transferência do valor de R$ 18.674,36, em 18/12/2014, da conta 'FM DE SAUDE DE PEDREIRAS' para a conta 'PM PEDREIRAS CONSIGNACAO' (peça 89, p. 13) ;
20.6.	ordem de pagamento n. 01963, datada de 27/1/2015, referente à locação de um veículo automotivo Fiat/Uno para atender as equipes que compõem o PSF no mês de setembro/2014, no valor líquido de R$ 1.984,08, cujo credor é Antônio Carlos Sales Filho (peça 89, p. 15) ;
20.7.	comprovante de transferência do valor de R$ 1.984,08, em 27/1/2015, da conta 'FM DE SAUDE DE PEDREIRAS' para a conta 'ANTONIO CARLOS SALES FILHO' (peça 89, p. 16) ;
20.8.	nota de empenho n. 901032, datada de 1/9/2014, referente à locação de um veículo automotivo Fiat/Uno para atender as equipes que compõem o PSF no mês de setembro/2014, no valor bruto de R$ 2.000,00, cujo credor é Antônio Carlos Sales Filho (peça 89, p. 17) ;
20.9.	recibo emitido por Antônio Carlos Sales Filho referente ao pagamento recebido pela locação de veículo no mês de setembro/2014, no valor líquido de R$ 1.984,08, sem data e sem assinatura (peça 89, p. 18) ;
20.10.	solicitação datada de 3/10/2014 do secretário municipal de saúde, Sr. Marcus Henrique Bezerra Pereira, ao departamento de contabilidade/finanças, para que fosse autorizado o pagamento do valor de R$ 2.000,00 a Antônio Carlos Sales Filho referente à locação de um veículo automotivo Fiat/Uno para atender as equipes que compõem o PSF no mês de setembro/2014 (peça 89, p. 19) ;
20.11.	documento de arrecadação municipal, acompanhado de comprovante de pagamento datado de 1/10/2014, no valor de R$ 40,00, sendo sacado Antônio Carlos Sales Filho, referente a recolhimento de ISSQN (peça 89, p. 20) ;
20.12	nota fiscal de serviços n. 0000014831, emitida em 1/10/2014, sendo prestador de serviço Antônio Carlos Sales Filho, referente à locação de um veículo automotivo Fiat/Uno PSF no mês de setembro/2014, no valor de R$ 2.000,00 (peça 89, p. 21) ;
20.13.	ordem de pagamento n. 01139, datada de 12/12/2014, referente a serviços prestados por médico contratado no programa ESF no mês de outubro/2014, no valor líquido de R$ 4.000,00, cujo credor é Emanuel Regiran Aragão (peça 89, p. 22) ;
20.14.	nota de empenho n. 1001025, datada de 1/10/2014, referente a serviços prestados por médico contratado no programa ESF no mês de outubro/2014, no valor bruto de R$ 4.533,78, cujo credor é Emanuel Regiran Aragão (peça 89, p. 23) ;
20.15.	comprovante de transferência do valor de R$ 4.000,00, em 12/12/2014, da conta 'FM DE SAUDE DE PEDREIRAS' para a conta 'EMANUEL REGIRAN ARAGAO' (peça 89, p. 24) ;
20.16.	recibo emitido por Emanuel Regiran Aragão referente ao pagamento recebido pela prestação de serviços como médico contratado do programa ESF no mês de outubro/2014, no valor líquido de R$ 4.000,00, sem data e sem assinatura (peça 89, p. 25) ;
20.17.	solicitação datada de 10/10/2014 do secretário municipal de saúde, Sr. Marcus Henrique Bezerra Pereira, ao departamento de contabilidade/finanças, para que fosse autorizado o pagamento do valor de R$ 4.533,78 a Emanuel Regiran Aragão referente à prestação de serviços como médico contratado do programa ESF no mês de outubro/2014 (peça 89, p. 26) ;
20.18.	ordem de pagamento n. 00018, datada de 13/2/2015, referente à prestação de serviços nas atividades e funcionamento das ações de saúde e serviços de excepcional interesse público no mês de janeiro/2015, no valor líquido de R$ 2.500,00, cujo credor é Franklin Wagner Cordeiro (peça 89, p. 28) ;
20.19.	nota de empenho n. 102013, datada de 2/1/2015, referente à prestação de serviços nas atividades e funcionamento das ações de saúde e serviços de excepcional interesse público no mês de janeiro/2015, no valor bruto de R$ 2.614,28, cujo credor é Franklin Wagner Cordeiro (peça 89, p. 29) ;
20.20.	comprovante de transferência do valor de R$ 2.500,00, em 13/2/2015, da conta 'FM DE SAUDE DE PEDREIRAS' para a conta 'FRANKLIN WAGNER CORDEIRO' (peça 89, p. 30) ;
20.21.	recibo emitido por Franklin Wagner Cordeiro referente ao pagamento recebido pela prestação de serviços nas atividades e funcionamento das ações de saúde e serviços de excepcional interesse público no mês de janeiro/2015, no valor líquido de R$ 2.500,00, sem data e sem assinatura (peça 89, p. 31) ;
20.22.	autorização datada de 13/2/2015, do secretário municipal de saúde, Sr. Paulo Rogério de Medeiros Silva ao departamento de contabilidade/finanças, para que fosse realizado o pagamento do valor de R$ 2.614,28 a Franklin Wagner Cordeiro referente à prestação de serviços nas atividades e funcionamento das ações de saúde e serviços de excepcional interesse público no mês de janeiro/2015 (peça 89, p. 32) ;
20.23.	ordem de pagamento n. 00140, datada de 13/2/2015, referente à prestação de serviços dos profissionais de nível superior bioquímicos e enfermeiros das UBS no mês de outubro/2014, no valor líquido de R$ 3.365,00, cujos credores são Lais Angelica Moura Sousa e outros (peça 89, p. 34) ;
20.24.	nota de liquidação n. 1, datada de 31/10/2014, referente à prestação de serviços dos profissionais de nível superior bioquímicos e enfermeiros das UBS no mês de outubro/2014, no valor de R$ 3.454,09, cujos credores são Lais Angelica Moura Sousa e outros (peça 89, p. 35) ;
20.25.	nota de empenho n. 1001057, datada de 1/10/2014, referente à prestação de serviços dos profissionais de nível superior bioquímicos e enfermeiros das UBS no mês de outubro/2014, no valor bruto de R$ 3.454,09, cujos credores são Lais Angelica Moura Sousa e outros (peça 89, p. 36) ;
20.26.	comprovante de transferência do valor de R$ 1.365,00, em 13/2/2015, da conta 'FM DE SAUDE DE PEDREIRAS' para a conta 'LAIS ANGELICA MOURA SOUSA' (peça 89, p. 37) ;
20.27.	comprovante de transferência do valor de R$ 2.000,00, em 13/2/2015, da conta 'FM DE SAUDE DE PEDREIRAS' para a conta 'HABNIESLEY PEREIRA DE CARVALHO' (peça 89, p. 38) ;
20.28.	folha de pagamento de prestação de serviços dos profissionais de nível superior bioquímicos e enfermeiros das UBS no mês de outubro/2014 (peça 89, p. 39	) ;
20.29.	ordem de pagamento n. 02699, datada de 10/6/2015, referente à prestação de serviços contábeis, no valor líquido de R$ 6.000,00, cujo credor é I. R. de Lima - ME (peça 89, p. 41) ;
20.30.	comprovante de transferência do valor de R$ 6.000,00, em 10/6/2015, da conta 'FM DE SAUDE DE PEDREIRAS' para a conta 'I R DE LIMA' (peça 89, p. 42) ;
20.31.	nota de empenho n. 114006, datada de 14/1/2015, referente à prestação de serviços contábeis, no valor bruto de R$ 72.000,00, cujo credor é I. R. de Lima - ME (peça 89, p. 43) ;
20.32.	nota de liquidação n. 1, datada de 5/6/2015, referente à primeira parcela da prestação de serviços contábeis, no valor de R$ 6.000,00, cujo credor é I. R. de Lima - ME (peça 89, p. 44) ;
20.33.	autorização datada de 8/6/2015, do secretário municipal de saúde, Sr. Paulo Rogério de Medeiros Silva ao departamento de contabilidade/finanças, para que fosse realizado o pagamento do valor de R$ 6.000,00 a I. R. de Lima - ME, referente à prestação de serviços de assessoria em controle interno e contábil, conforme contrato n. 031ª/2015 e Tomada de Preço n. 020/2014, no mês de janeiro/2015 (peça 89, p. 45) ;
20.34.	nota fiscal de serviços eletrônica n. 63, emitida em 5/6/2015, sendo prestador de serviço I. R. de Lima - ME, referente à primeira parcela da prestação de serviços contábeis, no valor de R$ 6.000,00 (peça 89, p. 46) ;
20.35.	ordem de pagamento n. 01970, datada de 14/1/2015, referente à prestação de serviços como médico contratado do programa PSF no mês de novembro/2014, no valor líquido de R$ 6.000,00, cujo credor é José Wilson Alves de Amorim Filho (peça 89, p. 48) ;
20.36.	nota de liquidação n. 1, datada de 28/11/2014, referente à prestação de serviços como médico contratado do programa PSF no mês de novembro/2014, no valor de R$ 7.338,80, cujo credor é José Wilson Alves de Amorim Filho (peça 89, p. 49) ;
20.37.	nota de empenho n. 1103039, datada de 3/11/2014, referente à prestação de serviços como médico contratado do programa PSF no mês de novembro/2014, no valor bruto de R$ 7.338,80, cujo credor é José Wilson Alves de Amorim Filho (peça 89, p. 50) ;
20.38.	comprovante de transferência do valor de R$ 6.000,00, em 14/1/2015, da conta 'FM DE SAUDE DE PEDREIRAS' para a conta 'JOSE WILSON ALVES DE AMORIM FILHO' (peça 89, p. 51) ;
20.39.	recibo emitido por José Wilson Alves de Amorim Filho referente ao pagamento recebido pela prestação de serviços como médico contratado do programa PSF no mês de novembro/2014, no valor líquido de R$ 6.000,00, sem data e sem assinatura (peça 89, p. 52) ;
20.40.	solicitação datada de 10/12/2014 do secretário municipal de saúde, Sr. Paulo Rogério de Medeiros Silva, ao departamento de contabilidade/finanças, para que fosse autorizado o pagamento do valor de R$ 7.338,80 a José Wilson Alves de Amorim Filho referente à prestação de serviços como médico contratado do programa PSF no mês de novembro/2014 (peça 89, p. 53) .
21.	Na documentação complementar apresentada (peça 95) , o responsável exibiu:
21.1.	comprovante de transferência do valor de R$ 6.000,00, em 14/1/2015, da conta 'FM DE SAUDE DE PEDREIRAS' para a conta 'I.R. DE LIMA' (peça 95, p. 3) ;
21.2.	ordem de pagamento n. 02476, datada de 14/1/2015, referente à prestação de serviços de assessoria contábil, no valor líquido de R$ 6.000,00, cujo credor é I. R. de Lima - ME (peça 95, p. 4) ;
21.3.	nota de liquidação n. 4, datada de 13/11/2014, referente à prestação de serviços de assessoria contábil, no valor de R$ 6.000,00, cujo credor é I. R. de Lima - ME (peça 95, p. 5) ;
21.4.	nota de subempenho n. 4, datada de 13/11/2014, referente à prestação de serviços de assessoria contábil, no valor de R$ 6.000,00, cujo credor é I. R. de Lima - ME (peça 95, p. 6) ;
21.5.	nota fiscal de serviços eletrônica n. 37, emitida em 17/11/2014, sendo prestador de serviço I. R. de Lima - ME, referente à prestação de serviços contábeis no mês de outubro/2014, no valor de R$ 6.000,00 (peça 95, p. 7) ;
21.6.	comprovante de transferência do valor de R$ 6.000,00, em 7/5/2015, da conta 'FM DE SAUDE DE PEDREIRAS' para a conta 'I.R. DE LIMA' (peça 95, p. 8) ;
21.7.	ordem de pagamento n. 02800, datada de 7/5/2015, referente à prestação de serviços de assessoria contábil, no valor líquido de R$ 6.000,00, cujo credor é I. R. de Lima - ME (peça 95, p. 9) ;
21.8.	nota de subempenho n. 1, datada de 30/4/2015, referente à prestação de serviços de assessoria contábil, no valor de R$ 6.000,00, cujo credor é I. R. de Lima - ME (peça 95, p. 10) ;
21.9.	nota de liquidação n. 1, datada de 30/4/2015, referente à prestação de serviços de assessoria contábil, no valor de R$ 6.000,00, cujo credor é I. R. de Lima - ME (peça 95, p. 11) ;
21.10.	nota fiscal de serviços eletrônica n. 53, emitida em 29/12/2014, sendo prestador de serviço I. R. de Lima - ME, referente à prestação de serviços contábeis no mês de novembro/2014, no valor de R$ 6.000,00 (peça 95, p. 12) ;
21.11.	comprovante de transferência do valor de R$ 6.000,00, em 20/5/2015, da conta 'FM DE SAUDE DE PEDREIRAS' para a conta 'I.R. DE LIMA' (peça 95, p. 13) ;
21.12.	ordem de pagamento n. 02801, datada de 20/5/2015, referente à prestação de serviços de assessoria contábil, no valor líquido de R$ 6.000,00, cujo credor é I. R. de Lima - ME (peça 95, p. 14) ;
21.13.	nota de subempenho n. 2, datada de 30/4/2015, referente à prestação de serviços de assessoria contábil, no valor de R$ 6.000,00, cujo credor é I. R. de Lima - ME (peça 95, p. 15) ;
21.14.	nota de liquidação n. 2, datada de 30/4/2015, referente à prestação de serviços de assessoria contábil, no valor de R$ 6.000,00, cujo credor é I. R. de Lima - ME (peça 95, p. 16) ;
21.15.	nota fiscal de serviços eletrônica n. 54, emitida em 30/12/2014, sendo prestador de serviço I. R. de Lima - ME, referente à prestação de serviços contábeis no mês de dezembro/2014, no valor de R$ 6.000,00 (peça 95, p. 17) ;
21.16.	comprovante de transferência do valor de R$ 6.000,00, em 31/3/2015, da conta 'FM DE SAUDE DE PEDREIRAS' para a conta 'I.R. DE LIMA' (peça 95, p. 18) ;
21.17.	ordem de pagamento n. 02477, datada de 31/3/2015, referente à prestação de serviços de assessoria contábil, no valor líquido de R$ 6.000,00, cujo credor é I. R. de Lima - ME (peça 95, p. 19) ;
21.18.	nota de subempenho n. 8, datada de 31/10/2014, referente à prestação de serviços de assessoria contábil, no valor de R$ 6.000,00, cujo credor é I. R. de Lima - ME (peça 95, p. 20) ;
21.19.	nota de liquidação n. 8, datada de 31/10/2014, referente à prestação de serviços de assessoria contábil, no valor de R$ 6.000,00, cujo credor é I. R. de Lima - ME (peça 95, p. 21) ;
21.20.	nota fiscal de serviços eletrônica n. 36, emitida em 13/11/2014, sendo prestador de serviço I. R. de Lima - ME, referente à prestação de serviços contábeis no mês de setembro/2014, no valor de R$ 6.000,00 (peça 95, p. 22) .
Análise das alegações de defesa apresentadas pelo Sr. Paulo Rogério de Medeiros Silva
22.	Em síntese, os argumentos manejados pelo responsável são:
22.1.	inexistência de indícios de prática de atos irregulares e de dolo do defendente;
22.2.	documentos apresentados comprovam a regular aplicação das despesas impugnadas nesta TCE.
23.	De início, faz-se mister rememorar que a presente tomada de contas especial decorre da ausência de comprovação da regularidade de aplicação de recursos repassados pelo Fundo Nacional de Saúde no âmbito do Sistema Único de Saúde. In casu, verificou-se a realização de despesas sem que houvesse documentação que comprovasse a regular aplicação dos valores retirados dessas contas.
24.	Nessa linha, cumpre ressaltar que, conforme disposto no art. 9º, caput e inciso III, da Lei n. 8.080/1990, é competência do secretário municipal de saúde a gestão do Sistema Único de Saúde (SUS) na esfera municipal. Portanto, a responsabilidade do secretário municipal de saúde pela comprovação da boa e regular aplicação dos recursos federais recebidos no âmbito do SUS deflui de expressa previsão legal e independe de esse agente ser ou não ordenador de despesas.
25.	Por essa razão, esclarece-se que o ônus da prova, em sede de tomada de contas especial, é do gestor, que tem o dever de prestar contas do bom e regular emprego da totalidade dos recursos federais repassados, nos termos prescritos pelo art. 70, parágrafo único, da Constituição Federal, e pelo art. 93 do Decreto-Lei 200/1967. Devidamente caracterizada, portanto, a irregularidade na instrução inicial e no ofício citatório, inclusive com o exame sobre culpabilidade do defendente (peça 76, p. 7) , sendo certo que os precedentes invocados na defesa são inaplicáveis a este feito, que cuida de TCE e não de ação de improbidade.
26.	Por fim, verifica-se que os documentos juntados pelo defendente se limitam a notas de empenho, ordens de pagamento, comprovantes bancários e notas fiscais com referências a valores e credores por meio dos quais se efetuou pagamento. Ocorre que nenhum elemento que comprove a regular liquidação dessas despesas foi identificado nos autos, a exemplo de contrato, procedimento licitatório ou atesto de recebimento de bens ou execução de serviços adquiridos por intermédio dos referidos pagamentos. Desse modo, não há elementos suficientes para se estabelecer nexo causal entre os repasses de recursos federais e as despesas supostamente efetuadas, por completa ausência de comprovação de que os serviços pagos foram, de fato, prestados. 
27.	Ressalta-se, ainda, a impossibilidade de que recursos repassados no âmbito do SUS sejam utilizados para pagamento de serviços de assessoria contábil, nos termos do art. 4º da Lei Complementar 141/2012, do art. 6° da Portaria 204/GM, de 29/1/2007, então vigente, e conforme assentado na Decisão 600/2000-TCU-Plenário (rel. Ministro Humberto Souto) . Caso houvesse comprovação de efetiva liquidação dessas despesas, configurar-se-ia desvio de finalidade na aplicação dos recursos federais repassados, que só poderiam financiar ações e serviços de saúde. Como não há sequer atesto da prestação desses serviços, afasta-se essa possibilidade, devendo-se manter a caracterização como despesa não comprovada.
28.	Conclui-se que a documentação apresentada pelo defendente é insuficiente para comprovar a boa e regular aplicação dos recursos repassados pelo Fundo Nacional de Saúde durante seu período de gestão à frente da Secretaria Municipal de Saúde de Pedreiras - MA, ou afastar as irregularidades apontadas pela auditoria do Denasus, o que impõe a rejeição de suas alegações de defesa.
Das alegações de defesa apresentadas pelo Sr. Marcus Henrique Bezerra Pereira
29.	Nas alegações de defesa às peças 91 a 93, o responsável alega que não foram apresentados indícios mínimos da prática de qualquer irregularidade, bem como que comprovou junto ao Denasus a boa e correta aplicação dos recursos destinados à Secretaria Municipal de Saúde de Pedreiras - MA. Aduz que, à época da auditoria do Denasus, todos os documentos solicitados foram entregues, mas que os auditores teriam ignorado boa parte dessa documentação. Informa ter anexado comprovantes das despesas. Afirma que não se deve imputar responsabilidades não inerentes à sua função, vez que as despesas foram ordenadas, efetuadas e comprovadas conforme os documentos apresentados (peça 91, p. 2) .
30.	Prossegue com a assertiva de que não se observou ato doloso praticado pelo defendente durante sua gestão que tenha acarretado ou imposto danos ao erário municipal ou evidenciado descumprimentos dos comandos legais e judiciais pertinentes ao caso (peça 91, p. 3) . Invoca precedentes do Superior Tribunal de Justiça, do Tribunal de Justiça do Espírito Santo e do Tribunal de Justiça de São Paulo em ações de improbidade administrativa (peça 91, p. 3-6) . Reafirma que a atitude do defendente não contém máculas e que demonstrou de forma cabal não ter ocorrido prejuízo ao erário ou violação a princípios constitucionais, bem como deduz haver demasiada superficialidade na imputação do débito (peça 91, p. 6) .
31.	Na documentação apresentada (peças 91-92) , o responsável exibiu:
31.1.	solicitação datada de 14/11/2014 do secretário municipal de saúde, Sr. Marcus Henrique Bezerra Pereira, ao departamento de contabilidade, para que fosse autorizado o pagamento do valor de R$ 5.056,57 a C. Alves Distribuidora de Produtos Farmacêuticos Ltda. referente à aquisição de medicamentos conforme Nota Fiscal n. 53301, de 14/7/2014, PP 072/2013 e Contrato n. 001/2014 (peça 91, p. 8) ;
31.2.	comprovante de transferência do valor de R$ 5.056,57, em 14/11/2014, da conta 'FM DE SAUDE DE PEDREIRAS' para a conta 'C. ALVES DISTRIBUIDORA DE PRODUTOS FARM' (peça 91, p. 9) ;
31.3.	recibo emitido por C. Alves Distribuidora de Produtos Farmacêuticos Ltda.  referente ao pagamento recebido pela aquisição de medicamentos conforme Nota Fiscal n. 53301, de 14/7/2014, PP 072/2013 e Contrato n. 001/2014, no valor líquido de R$ 5.056,57, sem data e sem assinatura (peça 91, p. 10) ;
31.4.	documento de autenticação de nota fiscal para órgão público, referente à nota fiscal n. 53301, emitido por C. Alves Distribuidora de Produtos Farmacêuticos Ltda., com valor de R$ 5.056,57 e validada em 14/11/2014 (peça 91, p. 11) ;
31.5.	ordem de pagamento n. 00972, datada de 14/11/2014, referente à aquisição de medicamentos para farmácia básica, no valor líquido de R$ 5.056,57, cujo credor é C. Alves Distribuidora (peça 91, p. 12) ;
31.6.	nota de empenho n. 815002, datada de 15/8/2014, referente à aquisição de medicamentos para farmácia básica, no valor bruto de R$ 5.056,57, cujo credor é C. Alves Distribuidora (peça 91, p. 13) ;
31.7.	nota de liquidação n. 1, datada de 14/11/2014, referente à aquisição de medicamentos para farmácia básica, no valor de R$ 5.056,57, cujo credor é C. Alves Distribuidora (peça 91, p. 14) ;
31.8.	contrato n. 001/2014, celebrado entre o município de Pedreiras - MA e C. Alves Distribuidora de Produtos Farmacêuticos Ltda., para fornecimento de medicamentos, no valor de R$ 881.259,14 e datado de 10/1/2014 (peça 91, p. 15-27) ;
31.9.	solicitação datada de 11/11/2014 do secretário municipal de saúde, Sr. Marcus Henrique Bezerra Pereira, ao departamento de contabilidade, para que fosse autorizado o pagamento do valor de R$ 4.533,78 a Emanuel Regiran Aragão referente à prestação de serviço como médico contratado do programa ESF no mês de setembro/2014 (peça 91, p. 28) ;
31.10.	comprovante de transferência do valor de R$ 4.000,00, em 3/11/2014, da conta 'FM DE SAUDE DE PEDREIRAS' para a conta 'EMANUEL REGIRAN ARAGAO' (peça 91, p. 29) ;
31.11.	recibo emitido por Emanuel Regiran Aragão referente ao pagamento recebido pela prestação de serviço como médico contratado do programa ESF no mês de setembro/2014, no valor líquido de R$ 4.000,00, sem data e sem assinatura (peça 91, p. 30) ;
31.12.	ordem de pagamento n. 01319, datada de 13/11/2014, referente à prestação de serviço como médico contratado do programa ESF, no valor líquido de R$ 4.000,00, cujo credor é Emanuel Regiran Aragão (peça 91, p. 31) ;
31.13.	nota de liquidação n. 1, datada de 13/11/2014, referente à prestação de serviço como médico contratado do programa ESF, no valor de R$ 4.533,78, cujo credor é Emanuel Regiran Aragão (peça 91, p. 32) ;
31.14.	nota de empenho n. 1103027, datada de 3/11/2014, referente à prestação de serviço como médico contratado do programa ESF, no valor bruto de R$ 4.533,78, cujo credor é Emanuel Regiran Aragão (peça 91, p. 33) ;
31.15.	comprovante de transferência do valor de R$ 1.400,00, em 11/11/2014, da conta 'FM DE SAUDE DE PEDREIRAS' para a conta 'FRANCEILTON DA COSTA ALVES' (peça 91, p. 35) ;
31.16.	comprovante de transferência do valor de R$ 1.330,00, em 11/11/2014, da conta 'FM DE SAUDE DE PEDREIRAS' para a conta 'KAIRO KLECIO SANTOS DA SILVA' (peça 91, p. 36) ;
31.17.	autorização datada de 11/11/2014, do secretário municipal de saúde, Sr. Marcus Henrique Bezerra Pereira ao departamento de contabilidade/finanças, para que fosse realizado o pagamento do valor de R$ 2.784,60 a Franceilton da Silva Costa e outros, referente à prestação de serviços com plantões dos técnicos plantonistas do Laboratório Municipal Zé Carvalho (peça 91, p. 37) ;
31.18.	folha de pagamento de prestação de serviços dos técnicos plantonistas do Laboratório Municipal (peça 91, p. 38	) ;
31.19.	comprovante de transferência do valor de R$ 5.000,00, em 3/10/2014, da conta 'FM DE SAUDE DE PEDREIRAS', final 002-0, para a conta 'FM DE SAUDE DE PEDREIRAS', final 004-6 (peça 91, p. 39) ;
31.20.	comprovante de transferência do valor de R$ 5.000,00, em 13/10/2014, da conta 'FM DE SAUDE DE PEDREIRAS', final 004-6, para a conta 'FM DE SAUDE DE PEDREIRAS', final 002-0 (peça 91, p. 40) ;
31.21.	ordem de pagamento n. 00884, datada de 3/11/2014, referente à prestação de serviço como assistente administrativo no mês de outubro/2014, no valor líquido de R$ 1.459,00, cujo credor é Franklin Wagner Cordeiro (peça 91, p. 42) ;
31.22.	nota de empenho n. 1001002, datada de 1/10/2014, referente à prestação de serviço como assistente administrativo no mês de outubro/2014, no valor bruto de R$ 1.488,18, cujo credor é Franklin Wagner Cordeiro (peça 91, p. 43) ;
31.23.	comprovante de transferência do valor de R$ 1.459,00, em 3/11/2014, da conta 'FM DE SAUDE DE PEDREIRAS' para a conta 'FRANKLIN WAGNER CORDEIRO' (peça 91, p. 44) ;
31.24.	recibo emitido por Franklin Wagner Cordeiro referente ao pagamento recebido pela prestação de serviço como assistente administrativo no mês de outubro/2014, no valor líquido de R$ 1.459,00, sem data e sem assinatura (peça 91, p. 45) ;
31.25.	solicitação datada de 3/11/2014 do secretário municipal de saúde, Sr. Marcus Henrique Bezerra Pereira, ao departamento de contabilidade/finanças, para que fosse autorizado o pagamento do valor de R$ 1.488,18 a Franklin Wagner Cordeiro referente à prestação de serviço como assistente administrativo no mês de outubro/2014 (peça 91, p. 46) ;
31.26.	comprovante de transferência ilegível (peça 91, p. 48) ;
31.27.	ordem de pagamento n. 01281, datada de 21/10/2014, referente à prestação de serviço em equipamentos de informática, no valor líquido de R$ 3.189,00, cujo credor é A. R. Tavares de Lima (peça 91, p. 49) ;
31.28.	nota de empenho n. 1020006, datada de 20/10/2014, referente à prestação de serviço em equipamentos de informática, no valor bruto de R$ 3.189,00, cujo credor é A. R. Tavares de Lima (peça 91, p. 50) ;
31.29.	recibo emitido por A. R. Tavares de Lima referente ao pagamento recebido pela prestação de serviço em equipamentos de informática, no valor líquido de R$ 3.189,00, sem data e sem assinatura (peça 91, p. 51) ;
31.30.	autorização datada de 20/7/2014, do secretário municipal de saúde, Sr. Marcus Henrique Bezerra Pereira ao departamento de contabilidade/finanças, para que fosse realizado o pagamento do valor de R$ 3.189,00 a A. R. Tavares de Lima, referente à prestação de serviço em equipamentos de informática (peça 91, p. 52) ;
31.31.	Documento Auxiliar de Nota Fiscal Eletrônica n. 000.000.131, emitido por A. R. Tavares de Lima em 20/10/2014, com valor de R$ 3.189,00, e discriminação de diversos equipamentos de informática fornecidos - e não serviços -, com atesto de recebimento datado de 20/10/2014 e assinado por Gefferson, sem qualquer outra identificação do atestante (peça 91, p. 53) ;
31.32.	validação da DANFE n. 131, emitida por A. R. Tavares de Lima e validada em 20/10/2014, com valor de R$ 3.189,00 (peça 91, p. 54) ;
31.33	contrato n. 044/2014, celebrado entre o município de Pedreiras - MA e A. R. Tavares de Lima, para fornecimento de materiais para informática, no valor de R$ 233.701,22 e datado de 27/3/2014 (peça 91, p. 55-61) ;
31.34.	proposta de preços apresentada por A. R. Tavares de Lima, para fornecimento de materiais para informática (peça 91, p. 62-66) ;
31.35.	comprovante de transferência do valor de R$ 1.600,00, em 10/10/2014, da conta 'FM DE SAUDE DE PEDREIRAS', final 002-0, para a conta 'FM DE SAUDE DE PEDREIRAS', final 003-8 (peça 91, p. 67) ;
31.36.	comprovante de transferência do valor de R$ 1.600,00, em 15/10/2014, da conta 'FM DE SAUDE DE PEDREIRAS', final 003-8, para a conta 'FM DE SAUDE DE PEDREIRAS', final 002-0 (peça 91, p. 68) ;
31.37.	solicitação datada de 2/10/2014 do secretário municipal de saúde, Sr. Marcus Henrique Bezerra Pereira, ao departamento de contabilidade, para que fosse autorizado o pagamento do valor de R$ 66.943,15 a Qualitativa Cooperativa de Serviços Qualificados, referente à prestação de serviços de apoio administrativo de portaria, zeladoria, limpeza e copeiragem em caráter complementar aos servidores das UBS-PAB, no mês de setembro/2014 (peça 92, p. 1) ;
31.38.	nota de empenho ilegível (peça 92, p. 2) ;
31.39.	comprovante de transferência ilegível (peça 92, p. 3) ;
31.40.	recibo emitido por Qualitativa Cooperativa de Serviços Qualificados referente ao pagamento recebido pela prestação de serviços de apoio administrativo de portaria, zeladoria, limpeza e copeiragem, no valor líquido de R$ 62.591,84, sem data e sem assinatura (peça 92, p. 4) ;
31.41.	ordem de pagamento ilegível (peça 92, p. 5) ;
31.42.	extrato de conta da Caixa Econômica Federal, com realce para crédito de R$ 62.591,84 em 3/10/2014 e débito do mesmo valor na mesma data, e novo débito do mesmo valor em 9/10/2014 (peça 92, p. 6-7) ;
31.43.	comprovante de transferência do valor de R$ 1.328,88, em 8/10/2014, da conta 'FM DE SAUDE DE PEDREIRAS', final 002-0, para a conta 'FM DE SAUDE DE PEDREIRAS', final 003-8 (peça 92, p. 8) ;
31.44.	comprovante de transferência do valor de R$ 1.328,88, em 15/10/2014, da conta 'FM DE SAUDE DE PEDREIRAS', final 003-8, para a conta 'FM DE SAUDE DE PEDREIRAS', final 002-0 (peça 92, p. 9) ;
31.45.	solicitação datada de 5/11/2014 do secretário municipal de saúde, Sr. Marcus Henrique Bezerra Pereira, ao departamento de contabilidade/finanças, para que fosse autorizado o pagamento do valor de R$ 5.000,00 a San Juan Clínica Odontológica Ltda, referente à prestação de serviço de manutenção de equipamentos do Hospital Municipal Geral e Maternidade (peça 92, p. 10) ;
31.46.	comprovante de transferência do valor de R$ 5.000,00, em 6/11/2014, da conta 'FM DE SAUDE DE PEDREIRAS' para a conta 'SAN JUAN CLINICA ODONTOLOGICA LTDA' (peça 92, p. 11) ;
31.47.	recibo emitido por San Juan Clínica Odontológica Ltda. referente ao pagamento recebido pela prestação de serviço de manutenção de equipamentos do Hospital Municipal Geral e Maternidade, no valor líquido de R$ 5.000,00, sem data e sem assinatura (peça 92, p. 12) ;
31.48.	ordem de pagamento n. 01318, datada de 6/11/2014, referente à prestação de serviço de manutenção de equipamentos hospitalares, laboratoriais e odontológicos, no valor líquido de R$ 5.000,00, cujo credor é San Juan Clínica Odontológica (peça 92, p. 13) ;
31.49.	nota fiscal de serviços eletrônica n. 00000068, emitida por San Juan Clínica Odontológica Ltda. em 17/10/2014, com valor de R$ 14.975,10, referente a reparo e manutenção em equipamentos hospitalares, com atesto de recebimento datado de 17/10/2014 e com assinatura ilegível, sem qualquer outra identificação do atestante (peça 92, p. 14) ;
31.50.	nota de empenho n. 1020001, datada de 20/10/2014, referente à prestação de serviço de manutenção de equipamentos hospitalares, laboratoriais e odontológicos, no valor bruto de R$ 5.000,00, cujo credor é San Juan Clínica Odontológica (peça 92, p. 15) ;
31.51.	proposta de preços apresentada por San Juan Odontológica Ltda. (peça 92, p. 16-19) ;
31.52.	comprovante de transferência do valor de R$ 27.310,07, em 3/10/2014, da conta 'FM DE SAUDE DE PEDREIRAS' para a conta 'PM DE PEDREIRAS SALARIO DA SAUDE' (peça 92, p. 20) ;
31.53.	comprovante de transferência do valor de R$ 27.310,07, em 3/10/2014, da conta 'PM DE PEDREIRAS SALARIO DA SAUDE' para a conta 'FM DE SAUDE DE PEDREIRAS' (peça 92, p. 21) ;
31.54.	solicitação datada de 11/2/2014 do secretário municipal de saúde, Sr. Marcus Henrique Bezerra Pereira, ao departamento de contabilidade, para que fosse autorizado o pagamento do valor de R$ 1.100,00 a Connect Pedreiras Serviços de Informática Ltda., referente à prestação de serviço de fornecimento de link de internet para atender a Secretaria Municipal de Saúde no mês de janeiro/2014 (peça 92, p. 22) ;
31.55.	recibo emitido por Connect Pedreiras Serviços de Informática Ltda. referente ao pagamento recebido pela prestação de serviço de fornecimento de link de internet para atender a Secretaria Municipal de Saúde no mês de janeiro/2014, no valor líquido de R$ 1.100,00, sem data e sem assinatura (peça 92, p. 23) ;
31.56.	ordem de pagamento n. 01316, datada de 13/8/2014, referente à prestação de serviço de fornecimento de link de internet para atender a Secretaria Municipal de Saúde, no valor líquido de R$ 1.100,00, cujo credor é Connect Pedreiras Serviços de Informática (peça 92, p. 24) ;
31.57.	comprovante de transferência do valor de R$ 1.100,00, em 13/8/2014, da conta 'FM DE SAUDE DE PEDREIRAS' para a conta 'CONNECT PEDREIRAS SERVIÇOS DE INFORM' (peça 92, p. 25) ;
31.58.	nota fiscal n. 213, emitida por Connect Pedreiras Serviços de Informática Ltda. em 11/2/2014, com valor de R$ 1.100,00, referente a prestação de serviço de fornecimento de link de internet para atender a Secretaria Municipal de Saúde, com atesto de recebimento com data e assinatura ilegíveis, sem qualquer outra identificação do atestante (peça 92, p. 26) ;
31.59.	comprovante de transferência do valor de R$ 1.100,00, em 11/7/2014, da conta 'FUNDO MUN DE SAUDE DE PEDREIRAS' para a conta 'CONNECT PEDREIRAS SERVIÇOS DE INFORMATIC' (peça 92, p. 27) ;
31.60.	extrato bancário, sem identificação de banco ou conta, com realce para crédito por estorno de R$ 1.100,00 em 14/7/2014 (peça 92, p. 28) ;
31.61.	nota de liquidação n. 1, datada de 13/8/2014, referente à prestação de serviço de fornecimento de link de internet para atender a Secretaria Municipal de Saúde, no valor de R$ 1.100,00, cujo credor é Connect Pedreiras Serviços de Informática (peça 92, p. 29) ;
31.62.	nota de empenho n. 211004, datada de 11/2/2014, referente à prestação de serviço de fornecimento de link de internet para atender a Secretaria Municipal de Saúde no mês de janeiro/2014, no valor de R$ 1.100,00, cujo credor é Connect Pedreiras Serviços de Informática (peça 92, p. 30) ;
31.63.	solicitação datada de 25/7/2014 do secretário municipal de saúde, Sr. Marcus Henrique Bezerra Pereira, ao departamento de contabilidade, para que fosse autorizado o pagamento do valor de R$ 1.100,00 a A. R. Tavares, referente à prestação de serviço de recargas de cartuchos e tonner (peça 92, p. 31) ;
31.64.	comprovante de transferência do valor de R$ 1.100,00, em 29/7/2014, da conta 'FM DE SAUDE DE PEDREIRAS' para a conta 'A. R. TAVARES DE LIMA' (peça 92, p. 32) ;
31.65.	ordem de pagamento n. 01317, datada de 29/7/2014, referente à prestação de serviço de reformas de cartuchos e tonner, no valor líquido de R$ 1.100,00, cujo credor é A. R. Tavares de Lima (peça 92, p. 33) ;
31.66.	recibo emitido por A. R. Tavares de Lima referente ao pagamento recebido pela prestação de serviço de recarga de cartuchos e tonner, no valor líquido de R$ 1.100,00, sem data e sem assinatura (peça 92, p. 34) ;
31.67.	nota fiscal n. 318, emitida por A. R. Tavares de Lima em 15/7/2014, com valor de R$ 2.690,42, referente a prestação de serviço de recarga de impressoras tonner e jato de tinta, com atesto de recebimento com data e assinatura ilegíveis, sem qualquer outra identificação do atestante (peça 92, p. 35) ;
31.68.	ordem de fornecimento n. 7/2014, assinada pelo secretário municipal de saúde, Sr. Marcus Henrique Bezerra Pereira, cujo objeto é a recarga de cartucho e tonner (peça 92, p. 36-37) ;
31.69.	nota de empenho n. 715001, datada de 15/7/2014, referente à prestação de serviço de reformas de cartuchos e tonner, no valor bruto de R$ 1.100,00, cujo credor é A. R. Tavares de Lima (peça 92, p. 38) ;
31.70.	nota de liquidação n. 1, datada de 15/7/2014, referente à prestação de serviço de reformas de cartuchos e tonner, no valor de R$ 1.100,00, cujo credor é A. R. Tavares de Lima (peça 92, p. 39) ;
31.71.	solicitação datada de 26/3/2014 do secretário municipal de saúde, Sr. Marcus Henrique Bezerra Pereira, ao departamento de contabilidade, para que fosse autorizado o pagamento do valor de R$ 1.100,00 a Connect Pedreiras Serviços de Informática Ltda., referente à prestação de serviço de fornecimento de link de internet para atender a Secretaria Municipal de Saúde no mês de fevereiro/2014 (peça 92, p. 40) ;
31.72.	recibo emitido por Connect Pedreiras Serviços de Informática Ltda. referente ao pagamento recebido pela prestação de serviço de fornecimento de link de internet para atender a Secretaria Municipal de Saúde no mês de fevereiro/2014, no valor líquido de R$ 1.100,00, sem data e sem assinatura (peça 92, p. 41) ;
31.73.	comprovante de transferência do valor de R$ 1.100,00, em 24/7/2014, da conta 'FM DE SAUDE DE PEDREIRAS' para a conta 'CONNECT PEDREIRAS SERVIÇOS DE INFORM' (peça 92, p. 42) ;
31.74.	ordem de pagamento n. 01047, datada de 24/7/2014, referente à prestação de serviço de fornecimento de link de internet para atender a Secretaria Municipal de Saúde, no valor líquido de R$ 1.100,00, cujo credor é Connect Pedreiras Serviços de Informática (peça 92, p. 43) ;
31.75.	nota fiscal n. 220, emitida por Connect Pedreiras Serviços de Informática Ltda. em 26/3/2014, com valor de R$ 1.100,00, referente a prestação de serviço de fornecimento de link de internet para atender a Secretaria Municipal de Saúde, com atesto de recebimento em 26/3/2014 com assinatura ilegível, sem qualquer outra identificação do atestante (peça 92, p. 44) ;
31.76.	nota de liquidação n. 1, datada de 15/4/2014, referente à prestação de serviço de fornecimento de link de internet para atender a Secretaria Municipal de Saúde, no valor líquido de R$ 1.100,00, cujo credor é Connect Pedreiras Serviços de Informática (peça 92, p. 45) ;
31.77.	nota de empenho n. 326002, datada de 26/3/2014, referente à prestação de serviço de fornecimento de link de internet para atender a Secretaria Municipal de Saúde no mês de fevereiro/2014, no valor bruto de R$ 1.100,00, cujo credor é Connect Pedreiras Serviços de Informática (peça 92, p. 46) ;
31.78.	ofício n. 015/2017, datado de 14/6/2017, assinado pelo Sr. Marcus Henrique Bezerra Pereira e endereçado ao Denasus, com esclarecimentos sobre constatações do Relatório de Auditoria n. 15752 (peça 92, p. 47-48) ;
31.79.	ordem de pagamento n. 00884, datada de 3/11/2014, referente à prestação de serviços como assistente administrativo, no valor líquido de R$ 1.459,00, cujo credor é Franklin Wagner Cordeiro (peça 92, p. 50) - idêntica à ordem de pagamento à peça 91, p. 42;
31.80.	nota de empenho n. 1001002, datada de 1/10/2014, referente à prestação de serviços como assistente administrativo, no valor bruto de R$ 1.488,18, cujo credor é Franklin Wagner Cordeiro (peça 92, p. 51) - idêntica à nota de empenho à peça 91, p. 43;
31.81.	comprovante de transferência do valor de R$ 1.459,00, em 3/11/2014, da conta 'FM DE SAUDE DE PEDREIRAS' para a conta 'FRANKLIN WAGNER CORDEIRO' (peça 92, p. 52) - idêntico ao comprovante à peça 91, p. 44;
31.82.	recibo emitido por Franklin Wagner Cordeiro referente ao pagamento recebido pela prestação de serviço como assistente administrativo no mês de outubro/2014, no valor líquido de R$ 1.459,00, sem data e sem assinatura (peça 92, p. 53) - idêntico ao recibo à peça 91, p. 45;
31.83.	solicitação datada de 3/11/2014 do secretário municipal de saúde, Sr. Marcus Henrique Bezerra Pereira, ao departamento de contabilidade/finanças, para que fosse autorizado o pagamento do valor de R$ 1.488,18 a Franklin Wagner Cordeiro, referente à prestação de serviços como assistente administrativo no mês de outubro/2014 (peça 92, p. 54) - idêntica à solicitação à peça 91, p. 46;
31.84.	solicitação datada de 2/10/2014 do secretário municipal de saúde, Sr. Marcus Henrique Bezerra Pereira, ao departamento de contabilidade, para que fosse autorizado o pagamento do valor de R$ 66.943,15 a Qualitativa Cooperativa de Serviços Qualificados, referente à prestação de serviços de apoio administrativo de portaria, zeladoria, limpeza e copeiragem em caráter complementar aos servidores das UBS-PAB, no mês de setembro/2014 (peça 92, p. 55) - idêntica à solicitação à peça 92, p. 1;
31.85.	nota de empenho n. 901002, com data ilegível, referente à prestação de serviços nas unidades básicas de saúde no mês de setembro/2014, no valor bruto de R$ 66.943,15, cujo credor é Qualitativa Cooperativa de Serviços Qualificados (peça 92, p. 56) ;
31.86.	ordem de pagamento n. 00809, datada de 3/10/2014, referente à prestação de serviços nas unidades básicas de saúde no mês de setembro/2014, no valor líquido de R$ 62.591,84 (peça 92, p. 57) ;
31.87.	comprovante de transferência ilegível (peça 92, p. 58) ;
31.88.	recibo emitido por Qualitativa Cooperativa de Serviços Qualificados referente ao pagamento recebido pela prestação de serviços de apoio administrativo de portaria, zeladoria, limpeza e copeiragem, no valor líquido de R$ 62.591,84, sem data e sem assinatura (peça 92, p. 59) - idêntico ao recibo à peça 92, p. 4;
31.89.	extrato de conta da Caixa Econômica Federal, com realce para crédito de R$ 62.591,84 em 3/10/2014 e débito do mesmo valor na mesma data, e novo débito do mesmo valor em 9/10/2014 (peça 92, p. 60-63) ;
31.90.	comprovante de transferência do valor de R$ 1.328,88, em 8/10/2014, da conta 'FM DE SAUDE DE PEDREIRAS', final 002-0, para a conta 'FM DE SAUDE DE PEDREIRAS', final 003-8 (peça 92, p. 8) - idêntico ao comprovante à peça 92, p. 8;
31.91.	comprovante de transferência do valor de R$ 1.328,88, em 15/10/2014, da conta 'FM DE SAUDE DE PEDREIRAS', final 003-8, para a conta 'FM DE SAUDE DE PEDREIRAS', final 002-0 (peça 92, p. 65) - idêntico ao comprovante à peça 92, p. 9;
31.92.	comprovante de transferência do valor de R$ 27.310,07, em 3/10/2014, da conta 'FM DE SAUDE DE PEDREIRAS' para a conta 'PM DE PEDREIRAS SALARIO DA SAUDE' (peça 92, p. 66) - idêntico ao comprovante à peça 92, p. 20;
31.93.	comprovante de transferência do valor de R$ 27.310,07, em 3/10/2014, da conta 'PM DE PEDREIRAS SALARIO DA SAUDE' para a conta 'FM DE SAUDE DE PEDREIRAS' (peça 92, p. 67) - idêntico ao comprovante à peça 92, p. 21.
Análise das alegações de defesa apresentadas pelo Sr. Marcus Henrique Bezerra Pereira
32.	Em síntese, os argumentos manejados pelo responsável são:
32.1.	inexistência de indícios de prática de atos irregulares e de dolo do defendente;
32.2.	documentos apresentados comprovam a regular aplicação das despesas impugnadas nesta TCE.
33.	De início, faz-se mister rememorar que a presente tomada de contas especial decorre da ausência de comprovação da regularidade de aplicação de recursos repassados pelo Fundo Nacional de Saúde no âmbito do Sistema Único de Saúde. In casu, verificou-se a realização de despesas sem que houvesse documentação que comprovasse a regular aplicação dos valores retirados dessas contas.
34.	Nessa linha, cumpre ressaltar que, conforme disposto no art. 9º, caput e inciso III, da Lei n. 8.080/1990, é competência do secretário municipal de saúde a gestão do Sistema Único de Saúde (SUS) na esfera municipal. Portanto, a responsabilidade do secretário municipal de saúde pela comprovação da boa e regular aplicação dos recursos federais recebidos no âmbito do SUS deflui de expressa previsão legal e independe de esse agente ser ou não ordenador de despesas.
35.	Por essa razão, esclarece-se que o ônus da prova, em sede de tomada de contas especial, é do gestor, que tem o dever de prestar contas do bom e regular emprego da totalidade dos recursos federais repassados, nos termos prescritos pelo art. 70, parágrafo único, da Constituição Federal, e pelo art. 93 do Decreto-Lei 200/1967. Devidamente caracterizada, portanto, a irregularidade na instrução inicial e no ofício citatório, inclusive com o exame sobre culpabilidade do defendente (peça 76, p. 7) , sendo certo que os precedentes invocados na defesa são inaplicáveis a este feito, que cuida de TCE e não de ação de improbidade.
36.	Por fim, verifica-se que o defendente colacionou documentos que comprovam que, em relação às Devoluções n. 208846, no valor de R$ 5.000,00 (fato gerador em 3/10/2014) , 209109, no valor de R$ 27.310,07 (fato gerador em 3/10/2014) , 209151, no valor de R$ 1.328,88 (fato gerador em 8/10/2014) , e 209153, no valor de R$ 1.600,00 (fato gerador em 10/10/2014) , houve estorno dos recursos sacados da conta vinculada após curto lapso de tempo (respectivamente em: peça 91, p. 39-40; peça 92, p. 20-21; peça 92, p. 8-9; peça 91, p. 67-68) . Nesse ponto, pugna-se pelo acolhimento parcial das alegações de defesa e pela exclusão desses valores do débito apurado.
37.	Todavia, quanto às demais despesas impugnadas, verifica-se que os documentos juntados pelo defendente se limitam a notas de empenho, ordens de pagamento, comprovantes bancários e notas fiscais com referências a valores e credores por meio dos quais se efetuou pagamento. Ainda que alguns contratos tenham sido apresentados e as notas fiscais tenham carimbo de atesto, não há como apurar a regularidade da liquidação das despesas, ante a ausência de identificação dos agentes que assinaram os atestos de recebimento de bens ou de execução de serviços adquiridos. Desse modo, não há elementos suficientes para se estabelecer nexo causal entre os repasses de recursos federais e as despesas supostamente efetuadas, por completa ausência de comprovação de que os serviços pagos foram, de fato, prestados. 
38.	Conclui-se que a documentação apresentada pelo defendente é insuficiente para comprovar a boa e regular aplicação da totalidade dos recursos repassados pelo Fundo Nacional de Saúde durante seu período de gestão à frente da Secretaria Municipal de Saúde de Pedreiras - MA, ou afastar as irregularidades apontadas pela auditoria do Denasus, à exceção do que restou descrito no parágrafo 36 desta instrução, o que impõe a acolhimento em parte de suas alegações de defesa.
Análise da Culpabilidade
39.	As alegações de defesa apresentadas não tiveram êxito em afastar todas as irregularidades constatadas, vez que não lograram comprovar a boa e regular aplicação da totalidade dos recursos repassados pelo Fundo Nacional de Saúde, ora escrutinados nestes autos, a despeito do dever legal que recaía sobre os responsáveis. 
41.	Nota-se, ademais, a culpabilidade dos defendentes, vez que é razoável afirmar que era possível a eles ter consciência da ilicitude dos atos, sendo-lhes exigível conduta diversa, no sentido de obter, arquivar e manter guardados os documentos relativos às despesas. Tampouco há nos autos elementos para que se possa efetivamente aferir e reconhecer a ocorrência de boa-fé em suas condutas.
42.	Ademais, cabe ressaltar que a responsabilização dos agentes públicos integrantes da relação processual desta TCE é compatível com o entendimento firmado pelo TCU no item 9.3.3 do Acórdão 1072/2017-TCU-Plenário (rel. Ministro Bruno Dantas) , segundo o qual o dano ao erário deve ser restituído ao FNS pelos gestores: 
9.3.3. tratando-se de débito decorrente de dano ao erário propriamente dito, cabe ao gestor responsável pela irregularidade a obrigação de devolver os recursos, visto que, nessas situações, não há evidências de que eles tenham sido aplicados em prol de alguma finalidade pública, devendo a recomposição ser feita ao Fundo Nacional de Saúde, em respeito ao disposto no art. 2º, inciso VII, do Decreto 3.964/2001 combinado com o art. 33, § 4º, da Lei 8.080/1990.
43.	Assim, com fundamento nos arts. 1º, inciso I, 16, inciso III, alíneas 'b' e 'c', 19 e 23, inciso III, da Lei 8.443/1992, e nos arts. 1º, inciso I, 209, incisos II e III, 210 e 214, inciso III, do RI/TCU, as presentes contas devem serem julgadas irregulares, com a condenação em débito e a aplicação da multa prevista no art. 57 da Lei 8.443/1992 c/c o art. 267 do Regimento Interno, uma vez que infringiram o disposto nos art. 37, caput, c/c o art. 70, parágrafo único, da Constituição da República Federativa do Brasil, art. 93 do Decreto-lei 200/1967, arts. 36, 66 e 145 do Decreto 93.872/1986, arts. 60 a 64 da Lei 4.320/1964, o art. 11 do Decreto 1.651/1995 e art. 2º da Portaria GM/MS 1.954/2013, tendo, pois, cometido atos de gestão com infração à norma legal, resultando em dano ao erário. Faz-se ainda mister remeter cópia dos elementos pertinentes ao Ministério Público da União, atendendo, assim, ao disposto no art. 16, § 3º, da Lei 8.443/1992 c/c o art. 209, § 7º, do Regimento Interno.
Verificação do Prazo de Prescrição da Pretensão Punitiva
44.	Observa-se não ter ocorrido a prescrição da pretensão punitiva por parte do TCU que, nos termos do entendimento firmado no Acórdão 1441/2016-TCU-Plenário (rel. Ministro Benjamin Zymler) , subordina-se ao prazo geral de prescrição indicado no art. 205 do Código Civil, qual seja, dez anos contados a partir da data de ocorrência da irregularidade sancionada, nos termos do art. 189 do Código Civil. As irregularidades discutidas nesta TCE ocorreram nos exercícios de 2014 e 2015, portanto há menos de 10 anos do ato que determinou a citação dos responsáveis, ocorrido em 8/2/2019.
Verificação da existência de outros débitos
45.	Informa-se que não há demais processos em tramitação no Tribunal nos quais foi constatada a existência de outros débitos imputáveis aos responsáveis arrolados nestes autos.
CONCLUSÃO
46.	Diante de todo o exposto, inexistindo nos autos elementos que permitam concluir pela ocorrência de boa-fé ou de outros excludentes de culpabilidade nas condutas dos responsáveis, propõe-se que suas contas sejam julgadas irregulares e que sejam condenados em débito e multa. 
PROPOSTA DE ENCAMINHAMENTO
47.	Diante do exposto, submetem-se os autos à consideração superior, propondo:
47.1. excluir da relação processual o Sr. Alexandre de Sousa Oliveira (CPF XXX.348.793-XX) ;
47.2. rejeitar as alegações de defesa apresentadas pelo Sr. Paulo Rogério de Medeiros Silva (CPF XXX.140.923-XX) ;
47.3. acolher, em parte, as alegações de defesa apresentadas pelo Sr. Marcus Henrique Bezerra Pereira (CPF XXX.587.903-XX) ;
47.4. com fundamento nos arts. 1º, inciso I, 16, inciso III, alíneas 'b' e 'c', 19 e 23, inciso III, da Lei 8.443/1992 c/com os arts. 1º, inciso I, 209, incisos II e III, 210 e 214, inciso III, do Regimento Interno do TCU, julgar irregulares as contas do Sr. Paulo Rogério de Medeiros Silva (CPF XXX.140.923-XX) e condená-lo ao pagamento das quantias a seguir especificadas, com a fixação do prazo de quinze dias, a contar da notificação, para comprovar, perante o Tribunal (art. 214, inciso III, alínea 'a', do Regimento Interno) , o recolhimento da dívida aos cofres do Fundo Nacional de Saúde, atualizada monetariamente e acrescida dos juros de mora, calculados a partir das datas discriminadas, até a data do recolhimento, na forma prevista na legislação em vigor:
	DATA DA OCORRÊNCIA
	VALOR ORIGINAL (R$) 

	12/12/2014
	4.000,00

	18/12/2014
	18.674,36

	14/01/2015
	6.000,00

	27/01/2015
	1.984,08

	13/02/2015
	2.500,00

	13/02/2015
	2.000,00

	31/03/2015
	6.000,00

	07/05/2015
	6.000,00

	20/05/2015
	6.000,00

	10/06/2015
	6.000,00

	23/07/2015
	8.000,00

Valor atualizado até 7/10/2019: R$ 84.559,34.
47.5. com fundamento nos arts. 1º, inciso I, 16, inciso III, alíneas 'b' e 'c', 19 e 23, inciso III, da Lei 8.443/1992 c/com os arts. 1º, inciso I, 209, incisos II e III, 210 e 214, inciso III, do Regimento Interno do TCU, julgar irregulares as contas do Sr. Marcus Henrique Bezerra Pereira (CPF XXX.587.903-XX) e condená-lo ao pagamento das quantias a seguir especificadas, com a fixação do prazo de quinze dias, a contar da notificação, para comprovar, perante o Tribunal (art. 214, inciso III, alínea 'a', do Regimento Interno) , o recolhimento da dívida aos cofres do Fundo Nacional de Saúde, atualizada monetariamente e acrescida dos juros de mora, calculados a partir das datas discriminadas, até a data do recolhimento, na forma prevista na legislação em vigor:
	DATA DA OCORRÊNCIA
	VALOR ORIGINAL (R$) 

	24/07/2014
	1.100,00

	29/07/2014
	1.100,00

	13/08/2014
	1.100,00

	09/10/2014
	62.591,84

	21/10/2014
	3.189,00

	03/11/2014
	1.459,00

	06/11/2014
	5.000,00

	11/11/2014
	1.400,00

	11/11/2014
	1.330,00

	13/11/2014
	4.000,00

	14/11/2014
	5.056,57

Valor atualizado até 7/10/2019: R$ 115.013,94.
47.6.	aplicar individualmente ao Sr. Paulo Rogério de Medeiros Silva (CPF XXX.140.923-XX) e ao Sr. Marcus Henrique Bezerra Pereira (CPF XXX.587.903-XX) a multa prevista no art. 57 da Lei 8.443/1992 c/c o art. 267 do Regimento Interno, fixando-lhes o prazo de quinze dias, a contar da notificação, para comprovarem, perante o Tribunal (art. 214, inciso III, alínea 'a', do Regimento Interno) , o recolhimento das dívidas aos cofres do Tesouro Nacional, atualizadas monetariamente desde a data do acórdão que vier a ser proferido até a do efetivo recolhimento, se forem pagas após o vencimento, na forma da legislação em vigor;
47.7.	autorizar, desde logo, nos termos do art. 28, inciso II, da Lei 8.443/1992, a cobrança judicial das dívidas caso não atendidas as notificações;
47.8.	autorizar, desde logo, o pagamento das dívidas dos responsáveis em trinta e seis parcelas mensais e consecutivas, nos termos do art. 26 da Lei 8.443/1992 c/c o art. 217 do Regimento Interno, caso solicitado, fixando-lhes o prazo de quinze dias, a contar do recebimento da notificação, para comprovarem perante o Tribunal o recolhimento da primeira parcela, e de trinta dias, a contar da parcela anterior, para comprovarem o recolhimento das demais parcelas, com a incidência dos encargos legais devidos, na forma prevista na legislação em vigor;
47.9.	alertar os responsáveis de que a falta de comprovação do recolhimento de qualquer parcela importará o vencimento antecipado do saldo devedor, nos termos do § 2º do art. 217 do Regimento Interno deste Tribunal;
47.10. encaminhar cópia da deliberação que vier a ser proferida ao Procurador-Chefe da Procuradoria da República no Estado do Maranhão, nos termos do art. 209, § 7º, in fine, do Regimento Interno do TCU, para adoção das medidas que entender cabíveis."
É o Relatório.

Adalberto Bezerra de Sousa Filho (6947/OAB-MA) e outros, representando Paulo Rogério de Medeiros Silva.

Procurador Rodrigo Medeiros de Lima.

TOMADA DE CONTAS ESPECIAL. FNS. NÃO COMPROVAÇÃO DA BOA E REGULAR APLICAÇÃO DE RECURSOS DO SISTEMA ÚNICO DE SAÚDE (SUS) REPASSADOS AO MUNICÍPIO DE PEDREIRAS/MA NOS EXERCÍCIOS DE 2014 E 2015. FALTA DA DOCUMENTAÇÃO COMPROBATÓRIA DAS DESPESAS. EXCLUSÃO DA RELAÇÃO PROCESSUAL DE UM DOS RESPONSÁVEIS. CITAÇÃO. REJEIÇÃO DAS ALEGAÇÕES DE DEFESA DE UM RESPONSÁVEL. ACATAR PARCIALMENTE AS ALEGAÇÕES DE DEFESA DE UM RESPONSÁVEL. CONTAS IRREGULARES. DÉBITO. MULTA.

TOMADA DE CONTAS ESPECIAL (TCE)

Secretaria de Controle Externo de Tomada de Contas Especial (SecexTCE).

Cuidam os autos de Tomada de Contas Especial instaurada pelo Fundo Nacional de Saúde (FNS) , em desfavor dos Srs. Paulo Rogério de Medeiros Silva, Secretário Municipal de Saúde de Pedreiras - MA entre 19/11/2014 e 10/8/2015, Marcus Henrique Bezerra Pereira, Secretário Municipal de Saúde de Pedreiras/MA entre 31/1/2014 e 18/11/2014, e Alexandre de Sousa Oliveira, coordenador do Fundo Municipal de Saúde entre 3/4/2013 e 13/5/2016,  em razão de não comprovação da boa e regular aplicação de recursos do Sistema Único de Saúde (SUS) repassados ao Município de Pedreiras - MA, nos exercícios de 2014 e 2015.
O processo originou-se das constatações contidas no Relatório de Auditoria 15.752 (peça 2, p. 1-60; e peça 3, p. 1-12) do Departamento Nacional de Auditoria do SUS (Denasus) , realizada na Secretaria Municipal de Saúde de Pedreiras - MA, com o objetivo de avaliar as ações de saúde prestadas na Atenção Básica e na Assistência Farmacêutica Básica, verificando a aplicação dos recursos financeiros correspondentes. A auditoria abrangeu o período de julho de 2014 a julho de 2015 e constatou dano ao erário de R$ 189.723,80 (peça 2, p. 57) , tendo em vista a falta da documentação comprobatória das despesas.
No âmbito do TCU, a instrução inicial (peça 76) , elaborada pela Secretária de Controle Externo de Tomada de Contas Especial (SecexTCE) , concluiu pela necessidade de realização de citação dos Srs. Paulo Rogério de Medeiros Silva, Secretário Municipal de Saúde entre 19/11/2014 e 10/8/2015, e Marcus Henrique Bezerra Pereira, Secretário Municipal de Saúde entre 31/1/2014 e 18/11/2014, pelos débitos relativos aos recursos transferidos pelo FNS ao Fundo Municipal de Saúde de Pedreiras/MA nos exercícios de 2014 e 2015.
Importa mencionar que a unidade técnica divergiu das conclusões do tomador de contas quanto à caracterização do Sr. Alexandre de Sousa Oliveira, então Coordenador do Fundo Municipal de Saúde, como ordenador de despesas, simultaneamente aos secretários de saúde, vez que, segundo a SecexTCE,  os documentos juntados aos autos mostram sua assinatura como atestante de realização de pagamentos, mas as ordens de pagamento e as autorizações de empenho sempre eram dadas pelo secretário de saúde (peça 4, p. 1-65) . Desse modo, pugnou-se pela exclusão do Sr. Alexandre de Sousa Oliveira do rol de responsáveis desta tomada de contas especial.
Regularmente citados (peças 85 e 86) , os responsáveis apresentaram as suas alegações de defesa acostadas às peças 88, 89, 91, 92, 93 e 95.
Em sua derradeira instrução (peças 96-98) , a unidade técnica considerou que as defesas trazidas pelos responsáveis não lograram elidir as irregularidades que lhes foram imputadas. Por esse motivo, alvitrou proposta para:
excluir da relação processual o Sr. Alexandre de Sousa Oliveira;
rejeitar as alegações de defesa apresentadas pelo Sr. Paulo Rogério de Medeiros Silva, julgar suas contas irregulares, condená-lo ao ressarcimento de débito apurado na sua gestão e imputar-lhe a multa fundamentada no art. 57 da Lei 8.443/92; e
acolher, em parte, as alegações de defesa apresentadas pelo Sr. Marcus Henrique Bezerra Pereira, julgar suas contas irregulares, condená-lo ao ressarcimento de débito apurado na sua gestão e imputar-lhe a multa fundamentada no art. 57 da Lei 8.443/92.
O Ministério Público junto ao TCU avalizou as propostas alvitradas pela SecexTCE (peça 99) .
Acolho o encaminhamento proposto pela unidade técnica, a qual teve a anuência do representante do Parquet especial, cuja análise adoto como parte das minhas razões de decidir.
Conforme bem destacado pela unidade técnica, em síntese, os argumentos manejados pelos responsáveis são:
inexistência de indícios de prática de atos irregulares e de dolo dos defendentes; e
apresentação de documentos que comprovariam a regular aplicação das despesas impugnadas nesta TCE.
Verifica-se que os documentos juntados pelos defendentes se limitam a notas de empenho, ordens de pagamento, comprovantes bancários e notas fiscais com referências a valores e credores por meio dos quais se efetuou pagamento. Ocorre que nenhum elemento que comprove a regular liquidação dessas despesas foi identificado nos autos, a exemplo de contrato, procedimento licitatório ou atesto de recebimento de bens ou execução de serviços adquiridos por intermédio dos referidos pagamentos. Ainda que alguns contratos tenham sido apresentados e as notas fiscais tenham carimbo de atesto, não há como apurar a regularidade da liquidação das despesas, ante a ausência de identificação dos agentes que assinaram os atestos de recebimento de bens ou de execução de serviços adquiridos. Desse modo, não há elementos suficientes para se estabelecer nexo causal entre os repasses de recursos federais e as despesas supostamente efetuadas, por completa ausência de comprovação de que os serviços pagos foram, de fato, prestados.
Convém ressaltar, no tocante à documentação apresentada pelo Sr. Paulo Rogério de Medeiros Silva, a impossibilidade de que recursos repassados no âmbito do SUS sejam utilizados para pagamento de serviços de assessoria contábil, nos termos do art. 4º da Lei Complementar 141/2012, do art. 6° da Portaria 204/GM, de 29/1/2007, então vigente, e conforme assentado na Decisão 600/2000-TCU-Plenário (Relator Ministro Humberto Souto) . Caso houvesse comprovação de efetiva liquidação dessas despesas, configurar-se-ia desvio de finalidade na aplicação dos recursos federais repassados, que só poderiam financiar ações e serviços de saúde. Como não há sequer atesto da prestação desses serviços, afasta-se essa possibilidade, devendo-se manter a caracterização como despesa não comprovada.
Com relação ao Sr. Marcus Henrique Bezerra Pereira, verifica-se que o responsável colacionou documentos que comprovam que, em relação às Devoluções nº s. 208.846, no valor de R$ 5.000,00 (fato gerador em 3/10/2014) , 209.109, no valor de R$ 27.310,07 (fato gerador em 3/10/2014) , 209.151, no valor de R$ 1.328,88 (fato gerador em 8/10/2014) , e 209.153, no valor de R$ 1.600,00 (fato gerador em 10/10/2014) , houve estorno dos recursos sacados da conta vinculada após curto lapso de tempo (respectivamente em: peça 91, p. 39-40; peça 92, p. 20-21; peça 92, p. 8-9; peça 91, p. 67-68) . Nesse ponto, concordando com o exame empreendido pela SecexTCE, pugna-se pelo acolhimento parcial das alegações de defesa e pela exclusão desses valores do débito apurado.
Desse modo, à míngua de informações imprescindíveis para que se forme convicção sobre a legalidade da gestão dos recursos vertentes, cumpre julgar irregulares as contas dos agentes públicos, com a imputação do débito apurado pela unidade técnica, atualizado monetariamente e acrescido de juros de mora, com a aplicação da multa prevista no art. 57 da Lei 8.443/1992.
Apropriado, ainda, nos termos do art. 16, § 3º, da Lei 8.443/92 c/c o § 7º do art. 209 do RI/TCU, dar ciência da deliberação à Procuradoria da República no Estado do Maranhão para adoção das medidas que considere cabíveis.
Por fim, deixo de acolher a proposta da unidade instrutiva de autorizar o parcelamento das dívidas, por entender que essa medida somente deve ser adotada mediante solicitação das partes.
Ante o exposto, manifesto-me por que o Tribunal aprove o acórdão que ora submeto à deliberação deste Colegiado.
TCU, Sala das Sessões Ministro Luciano Brandão Alves de Souza, em 20 de abril de 2021.
AUGUSTO SHERMAN CAVALCANTI 
Relator